【裁判字號】    97,執消債更,29
【裁判日期】    981030
【裁判案由】    更生事件
【裁判全文】
臺灣士林地方法院民事裁定          97年度執消債更字第29號
異  議  人
即  債務人  乙○
                        5
代  理  人  陳奕智
相  對  人
即  債權人  甲○○○商業銀行股份有限公司
法定代理人  丙○○
代  理  人  盧松永
相  對  人
即  債權人  遠東國際商業銀行股份有限公司
法定代理人  洪信德
代  理  人  張國保
相  對  人
即  債權人  安泰商業銀行股份有限公司
法定代理人  丁予康
代  理  人  陳浩茹
相  對  人
即  債權人  慶豐商業銀行股份有限公司
法定代理人  劉土金
代  理  人  曾至峰
上列當事人間因債務人乙○聲請更生事件，異議人即債務人乙○
對於本院中華民國九十七年十二月二十二日公告之債權表，提出
異議，本院裁定如下：
    主  文
相對人甲○○○商業銀行股份有限公司之信用卡本金債權逾新臺
幣拾陸萬伍仟伍佰柒拾元部份應予剔除、利息債權變更為新臺幣
壹萬柒仟伍佰捌拾壹元（已扣除異議人毀諾後自行繳款金額新臺
幣伍仟壹佰元）、違約金債權變更為零元，債權總額合計新臺幣
拾捌萬參仟壹佰伍拾壹元。
相對人遠東國際商業銀行股份有限公司之信用卡本金債權逾新臺
幣拾貳萬伍仟肆佰肆拾陸元部份應予剔除、利息債權逾新臺幣玖
仟肆佰壹拾伍元部份應予剔除、違約金債權變更為零元，債權總
額合計新臺幣拾參萬肆仟捌佰陸拾壹元；其借款（購買原友邦國
際信用卡股份有限公司之所有信用卡應收帳款）本金債權新臺幣
參拾貳萬壹仟肆佰捌拾參元未變更、利息債權新臺幣貳萬貳仟肆
佰柒拾參元未變更、違約金債權逾貳萬玖仟貳佰陸拾玖元部份應
予剔除，債權總額合計新臺幣參拾柒萬參仟貳佰貳拾伍元。
相對人安泰商業銀行股份有限公司之消費借貸本金債權新臺幣柒
拾肆萬陸佰貳拾貳元未變更、利息債權逾新臺幣伍萬陸仟貳佰肆
拾柒元部分應予剔除、違約金債權新臺幣伍仟肆佰零陸元未變更
，異議人毀諾後自行繳款金額變更為新臺幣壹萬元，債權總額合
計新臺幣柒拾玖萬貳仟貳佰柒拾伍元。
相對人慶豐商業銀行股份有限公司之信用卡本金債權逾新臺幣玖
萬貳仟貳佰參拾貳元部分應予剔除、利息債權變更為新臺幣壹萬
參仟參佰肆拾捌元、逾期手續費債權新臺幣參仟元未變更、異議
人毀諾後自行繳款金額變更為新臺幣貳仟捌佰貳拾元，債權總額
合計新臺幣拾萬伍仟柒佰陸拾元。
    理  由
一、本件裁定開始更生程序後，相對人甲○○○商業銀行股份有
    限公司（下稱甲○○○銀行）、遠東國際商業銀行股份有限
    公司（下稱遠東銀行）、安泰商業銀行股份有限公司（下稱
    安泰銀行）、友邦國際信用卡股份有限公司（下稱友邦公司
    ）、慶豐商業銀行股份有限公司（下稱慶豐銀行）已於民國
    97年10月17日前申報債權，惟遠東銀行日前已購買友邦公司
    之所有信用卡應收帳款（含不良債權），有行政院金融監督
    管理委員會98年8 月24日金管銀國字第09800380780 號函在
    卷可稽（見本院卷第214 頁），合先敘明。債務人乙○（下
    稱異議人）則對於上開相對人申報債權之數額提出異議，分
    述如下：
  (一)對於甲○○○銀行異議意旨略以：伊對於該銀行信用卡之本
    金債權、利息債權數額有疑義，且伊毀諾後自行繳款5,400
    元未計入。又主張違約金債權應減縮至1 元。
  (二)對於遠東銀行異議意旨略以：伊對於該銀行信用卡之本金債
    權、利息債權數額有疑義，且主張違約金債權應減縮至1 元
    。另伊對於該銀行借款（購買原友邦公司之所有信用卡應收
    帳款）之本金債權、利息債權數額有疑義，且伊毀諾後自行
    繳款9,741 元未計入。又主張違約金債權應減縮至1 元。
  (三)對於安泰銀行異議意旨略以：對於該銀行消費借貸之本金債
    權、利息債權數額有疑義，且伊毀諾後自行繳款1 萬元未計
    入，惟就違約金債權5,406元不爭執。
  (四)對於慶豐銀行異議意旨略以：伊對於該銀行信用卡之本金債
    權、利息債權數額有疑義，且伊毀諾後自行繳款2,800 元未
    計入，惟就逾期手續費債權3,000元不爭執。
二、相對人則就此抗辯，分述如下：
  (一)甲○○○銀行抗辯意旨略以：98年9 月2 日陳報狀自陳其信
    用卡之本金債權修正為16萬5,570 元、利息債權修正為1 萬
    7,581 元（期間自97年1 月16日至97年9 月28日止，年利率
    19.69%，並扣除異議人毀諾後自行繳款5,100 元）、違約金
    債權修正為0 元，債權總額合計18萬3,151 元。
  (二)遠東銀行抗辯意旨略以：98年4 月21日陳報狀自陳其信用卡
    之本金債權修正為12萬5,446 元、利息債權修正為9,415 元
    （期間自97年5 月8 日至97年9 月24日止，年利率19.71%）
    、違約金債權修正為0 元，債權總額合計13萬4,861 元。另
    98年4 月17日與98年9 月11日陳報狀自陳其借款之本金債權
    32萬1,483 元不變更、利息債權2 萬2,473 元（期間自97年
    3 月2 日至97年9 月24日止，年息15% ，並扣除異議人毀諾
    後自行繳款4,812 元）不變更、違約金債權3 萬元（期間自
    97年3 月2 日至97年9 月24日止，月利率2%，並扣除異議人
    毀諾後自行繳款5,000 元）不變更，債權總額合計為37萬3,
    956 元。
  (三)安泰銀行抗辯意旨略以：98年4 月20日陳報狀與98年9 月2
    日訊問筆錄自陳其消費借貸之本金債權修正為74萬622 元、
    利息債權修正為5 萬6,247 元（期間自97年2 月10日至97年
    9 月28日止，年利率12%） 、違約金債權5,406 元不變更、
    增加費用債權2,060 元、扣除97年5 月16日異議人毀諾後自
    行繳款1 萬元，債權總額合計為79萬4,335 元。
  (四)慶豐銀行抗辯意旨略以：98年4 月23日陳報狀自陳其信用卡
    之本金債權修正為9 萬2,232 元、利息債權修正為1 萬3,34
    8 元（期間自97年1 月1 日至97年9 月24日止，年利率19.7
    1%）、逾期手續費增加為9,600 元（期間自97年1 月1 日至
    97年9 月24日止，每期1200元，共8 個月）、扣除異議人毀
    諾後自行繳款2,820 元，債權總額合計為11萬2,360 元。
三、經98年9 月2 日開庭訊問異議人及相對人等，協議並簡化爭
    點如下：
  (一)異議人依中華民國銀行公會會員辦理消費金融案件無擔保債
    務協商機制與相對人成立協商（下稱95協商），約定異議人
    如未依約清償，本協議視同無效，未到期部分視為全部到期
    ，各債務並回復依各債權銀行原契約約定辦理（下稱系爭條
    款）。依該系爭約款關於異議人毀諾後本金債權之計算方式
    與利息債權之計算方式及計息始點為何？
    1.按因清償債務而對於債權人負擔新債務者，除當事人另有
      意思表示外，若新債務不履行時，其舊債務仍不消滅，民
      法第320 條定有明文。從而，當事人得約定債務人因清償
      舊債務而對於債權人負擔新債務時，舊債務即歸於消滅。
      異議人與最大債權金融機構成立之協商與原契約間之關係
      應為債之更改，雙方就異議人前積欠相對人之債務（下稱
      原債務）重新整合為一新債務。是以95協商成立後，原債
      務即歸於消滅，僅異議人債務不履行時，依系爭約款定其
      法律效果。又按定型化契約約款，如有疑義時，應為有利
      於消費者之解釋，消費者保護法第11條第2 項定有明文。
      該系爭約款係最大債權金融機構預先擬定之契約條款，異
      議人僅有接受與否之選擇自由。是該系爭約款為一定型化
      契約條款，該系爭約款所謂「回復依各債權銀行原契約約
      定辦理」應限縮解釋，僅指回復原契約利息、違約金、費
      用等約定，不包括回復原契約之本金。另按行政院金融監
      督管理委員會銀行局97年8 月4 日銀局（四）字第097002
      84160 號函釋說明：「各會員機構對95年度債務協商毀諾
      戶回復依原契約約定條件辦理之日期，不得早於依該協商
      所協議分期繳款之最後一個繳款日。」。該函釋性質雖為
      解釋性行政規則，僅具對內效力。惟行政院金融監督管理
      委員會為金融機構之主管機關，其函釋或可認為係金融機
      構之真意。是探求當事人真意，所謂「回復依各債權銀行
      原契約約定辦理」之日期，應認不得早於依該協商所協議
      分期繳款之最後一個繳款日。況更生債權之計算若以原契
      約本金為計算基礎，該原契約本金數額有時不易確定。蓋
      信用卡契約於86年後始禁止利息滾入原本計算，而現金卡
      契約於95年後始禁止用複利計息，有行政院金融監督管理
      委員會銀行局95年3 月30日金管銀局（四）字第09585007
      14 0號函釋可資參酌。因之，95協商成立時相對人所陳報
      之本金已非純粹之「本金」。準此，相對人毀諾後本金債
      權之計算，應以95協商約定金額為基礎，依上開協議約定
      （自95年4 月起，分120 期，利率0%）扣除異議人已履約
      之金額。並以此為基礎計算依原契約約定之利息、違約金
      等，且其始點應不得早於異議人毀諾之時。
    2.經查，異議人於95年4 月起與相對人依中華民國銀行公會
      會員辦理消費金融案件無擔保債務協商機制約定對相對人
      甲○○○銀行負擔債務20萬682 元、遠東銀行負擔債務19
      萬3,805 元、安泰銀行負擔債務89萬7,971 元、友邦公司
      負擔債務38萬9,670 元及慶豐銀行負擔債務11萬1,763 元
      ，分120 期、利率0%且每月10日分別清償相對人甲○○○
      銀行1,672 元、遠東銀行1,615 元、安泰銀行7,485 元、
      友邦公司3,247 元及慶豐銀行931 元，有協議書影本與無
      擔保還款計畫書影本在卷可稽。後異議人履約21期毀諾，
      異議人與相對人間就此均無爭執（見本院卷第218 頁背面
      ），應堪採信。是相對人利息債權計息始點應不得早於96
      年12月10日。且其本金債權核算如下：
      (1)相對人甲○○○銀行之本金債權：應為16萬5,570 元（
        000000－0000×21）。
      (2)相對人遠東銀行之本金債權：其信用卡之本金債權應
        為15萬9,890 元（0000 00 －0000×21）。惟查，雙方
        曾成立調解，有臺灣板橋地方法院調解筆錄附卷可稽（
        見本院卷第162 頁）。是上開相對人之本金債權應為12
        萬5,446 元。另其借款之本金債權應為32萬1,483 元
        （00 0000 －0000×21）。
      (3)相對人安泰銀行之本金債權：應為74萬786 元（000000
        －0000×21）。惟查，異議人於上開相對人所開立之帳
        戶尚有164 元之帳戶餘款，是以上開相對人行使抵銷權
        之結果，上開相對人之本金債權應為74萬0,622 元。
      (4)相對人慶豐銀行之本金債權：應為9 萬2,212 元（0000
        00－000 ×21）。惟查，上開相對人抗辯其本金債權應
        為9 萬2,232 元，異議人當庭表示不予爭執，是以上開
        相對人之本金債權應為9 萬2,232 元。
    3.至於相對人之利息債權之核算，分述如下：
      (1)相對人甲○○○銀行之利息債權：上開相對人98年9 月
        2 日陳報狀修正其利息債權自97年1 月16日至97年9 月
        28 日 止，以本金金額16萬5,570 元按年利率19.69%計
        算之，並扣除異議人毀諾後自行繳款金額5,100 元，是
        利息債權為1 萬7,581 元，異議人當庭表示不予爭執，
        是以上開相對人之利息債權應為1 萬7,581 元。
      (2)相對人遠東銀行之利息債權：上開相對人98年4 月21
        日陳報狀修正其信用卡自97年5 月8 日至97年9 月24日
        止，以本金金額12萬5,446 元按年利率19.71%計算之利
        息債權為9, 415元，異議人當庭表示不予爭執，是以上
        開相對人之利息債權應為9,415 元。另98年4 月17日
        與98年9 月11日陳報其借款之利息債權自97年3 月2 日
        至97年9 月24日止，以本金金額32萬1,483 元按年利率
        15% 計算之，並扣除異議人毀諾後繳款金額4,812 元，
        是利息債權為2 萬2,473 元。異議人當庭表示對本金債
        權不予爭執，是以上開相對人以本金金額32萬1,483 元
        為計算基礎之利息債權應為2 萬2,473 元。另異議人毀
        諾後自行繳款之金額為9,741 元，異議人與上開相對人
        就此點已無爭執（見本院卷第159 頁、第186 頁及第22
        5 頁），應堪採信。該筆金額依上開相對人提出之債權
        陳報狀（見本院卷第225 頁）分別扣減其利息債務4,81
        2 元及違約金債務5,000 元，附此敘明。
      (3)相對人安泰銀行之利息債權：上開相對人98年9 月2 日
        當庭認諾放棄協商期間短收利息3 萬9,882 元，是上開
        相對人之利息債權修正自97年2 月10日至97年9 月28日
        止，以本金金額74萬0,622 元按年利率12% 計算之，是
        以利息債權應為5 萬6,247 元。異議人當庭表示不予爭
        執，準此，上開相對人之利息債權應為5 萬6,247 元。
      (4)相對人慶豐銀行之利息債權：上開相對人於98年4 月23
        日陳報狀修正自97年1 月1 日至97年9 月24日止，以本
        金9 萬2,232 元按年利率19.71%計算之利息債權為1 萬
        3,348 元，異議人當庭表示不予爭執，是以上開相對人
        之利息債權應為1 萬3,348 元。
  (二)違約金債權得否酌減？
    1.按當事人約定契約不履行之違約金過高者，法院固得依民
      法第252 條以職權減至相當之數額，惟是否相當，仍須依
      一般客觀事實、社會經濟狀況及當事人所受損害情形，以
      為酌定標準。又利息與為損害賠償總額預定或違約罰之違
      約金，乃性質、功能各別之債權，民法第233 條第3 項就
      遲延給付之債務，既規定債權人於法定利率之遲延利息外
      ，得併請求損害賠償，本於契約自治之精神，自應尊重當
      事人於利息外所為違約金之約定。故解釋民法第205 條所
      定之最高利率限制，自不應一併包括違約金在內，而僅得
      作為法院衡量審酌基準之一。準此，依首揭酌定標準，另
      參酌民法第205 條之立法意旨，為保護經濟弱者之債務人
      ，本院認年利率超過20% 之違約金請求，即屬過高，應予
      酌減。
    2.又查，異議人就相對人甲○○○銀行、遠東銀行等2 人之
      違約金加以爭執，相對人甲○○○銀行、遠東銀行就其信
      用卡之違約金債權修正為0 元，異議人當庭表示不予爭執
      ，是以相對人甲○○○銀行、遠東銀行就其信用卡之違約
      金債權應為0 元。另查，相對人遠東銀行就其借款之違約
      金債權主張係自97年3 月2 日至97年9 月24日止，以本金
      金額32萬1,483 元按月利率2%計算，每月超過5,000 元者
      以5,000 元計算。換言之，其利率相當年利率24% 。是以
      衡諸前揭意旨上開年利率應酌減至20% 以下，以相當月利
      率1.66% 為當，每月超過5,000 元者以5,000 元計算。準
      此，相對人遠東銀行就其借款之違約金債權經本院核算應
      為2 萬9,269 元。其算式如下：97年3 月至8 月為5,000
      元，97年9 月為4,269 元（321483×1.66% ÷30×24），
      合計3 萬4,269 元。另扣除前揭異議人毀諾後自行繳款金
      額5,000元後，應為2 萬9,269 元。
四、綜上，相對人之債權數額核定如下：
  (一)相對人甲○○○銀行之債權：上開相對人之本金債權逾16萬
    5,570 元部分應予剔除、利息債權變更為1 萬7,581 元、違
    約金債權變更為0 元，合計18萬3,151 元。
  (二)相對人遠東銀行之債權：上開相對人就其信用卡之本金債權
    逾12萬5,446 元部分應予剔除、利息債權逾9,415 元部分應
    予剔除、違約金債權變更為0 元，合計13萬4,861 元。另就
    其借款之本金債權32萬1,483 元未變更、利息債權2 萬2,47
    3 元未變更、違約金債權逾2 萬9,269 元部分應予剔除，合
    計37萬3,225 元。
  (三)相對人安泰銀行之債權：上開相對人之本金債權74萬622 元
    未變更、利息債權逾5 萬6,247 元部分應予剔除。至於債權
    表公告之違約金債權5,406 元部分：按對於債權人所申報之
    債權及其種類數額、或順位，債務人或其他債權人得自債權
    表送達之翌日起，監督人、管理人或其他利害關係人得自債
    權表公告最後揭示之翌日起，於10日內提出異議，消費者債
    務清理條例（下稱消債條例）第36條第1 項定有明文。又按
    債權人所申報之債權，未經依上開規定異議或異議經裁定確
    定者，視為確定，對債務人及全體債權人有確定判決同一之
    效力，消債條例第36條第5 項亦有明文。經查，無人就該筆
    違約金債權於異議期間內提出異議，是該筆債權於異議期間
    經過後視為確定，對債務人及全體債權人有確定判決同一之
    效力。準此，上開相對人之違約金債權5,406 元未變更。另
    上開相對人98年4 月20日陳報狀增加費用債權2,060 元部分
    ：按對於債務人之債權，於法院裁定開始更生或清算程序前
    成立者，為更生或清算債權。前項債權，除本條例別有規定
    外，不論有無執行名義，非依更生或清算程序不得行使其權
    利。而債權人應於法院所定申報債權之期間內申報債權之種
    類、數額或其順位；其有證明文件者，並應提出之。債權人
    因非可歸責於己之事由，致未於前項所定期間申報債權者，
    得於其事由消滅後10日內補報之。但不得逾法院所定補報債
    權之期限。法院裁定開始更生程序後，應即將申報、補報債
    權之期間，及不於期間內申報補報債權之失權效果等事項公
    告之。此觀消債條例第28條、第33條第1 項、第2 項及第47
    條第1 項第3 款、第4 款之規定自明。經查，本院依消債條
    例第47條第1 項規定於97年10月7 日公告申報、補報債權期
    間，命債權人應於97年10月17日前申報債權，應於97年10月
    27日前補報債權，有本院98年10月7 日木97執消債更消誠字
    第29號公告在卷可稽（見本院卷第10頁）。惟上開相對人遲
    至98年4 月20日始陳報增加費用債權2,060 元，已生失權之
    效果，不得於更生程序中行使權利。故上開相對人逾期申報
    之費用債權，不得列入債權表。另異議人毀諾後自行繳款金
    額為1 萬元，異議人與上開相對人就此點已無爭執（見本院
    卷第158 頁及第185 頁），應堪採信。準此，上開債權額扣
    除異議人毀諾後自行繳款金額1 萬元後，合計應為79萬2,27
    5 元。
  (四)相對人慶豐銀行之債權：上開相對人之本金債權逾9 萬2,23
    2 元部分應予剔除、利息債權變更為1 萬3,348 元。至於債
    權表公告之逾期手續費債權3,000 元部分：經查，本院依消
    債條例第33條第3 項公告並送達債權表，該債權表已於97年
    12月29日合法送達，有本院送達證書在卷足參（見本院卷第
    151 頁）。是上開相對人應於98年1 月8 日前提出異議。惟
    上開相對人遲自98年4 月23日始具狀變更該逾期手續費債權
    為9,600 元。按前揭消債條例第36條第1 項及第5 項規定，
    該筆費用債權於異議期間經過後視為確定，對債務人及全體
    債權人有確定判決同一之效力。準此，上開相對人之逾期手
    續費債權3,000 元未變更。另異議人毀諾後自行繳款金額為
    2,820 元，異議人與上開相對人就此點已無爭執（見本院卷
    第219 頁），應堪採信。準此，上開債權額扣除異議人毀諾
    後自行繳款金額2,820 元後，合計應為10萬5,760 元。
五、爰裁定如主文。
中    華    民    國    98    年    10    月    30    日
                  民事第三庭  司法事務官  顏志妃
上為正本係照原本作成。
如不服本裁定，應於裁定送達後10日內，以書狀向本院司法事務
官提出異議。
中    華    民    國    98    年    10    月    30    日
                              書  記  官  周嫣蘋


司法院資訊處製作；財團法人民間司法改革基金會備份。
